【裁判字號】    99,消債抗,93
【裁判日期】    990720
【裁判案由】    聲請更生程序
【裁判全文】
臺灣高雄地方法院民事裁定            99年度消債抗字第93號
抗  告  人  甲○○○
上列抗告人因聲請更生程序事件，對於中華民國99年3 月19日本
院99年度消債更字第28號裁定提起抗告，本院裁定如下：
    主  文
抗告駁回。
抗告程序費用新台幣壹仟元由抗告人負擔。
    理  由
一、抗告意旨略以：原裁定以抗告人於民國98年間任職於訴外人
    新鵬工業股份有限公司（下稱新鵬公司）薪資總所得新台幣
    （下同）318,675 元，換算每月平均收入為26,566元，於扣
    除抗告人每月生活費用9,829 元，伊母力林錦意扶養費用3,
    276 元，及房屋貸款5,000 元後，尚有餘款8,451 元，可供
    清償最大債權銀行即元大商業銀行（下稱元大銀行）之前置
    協商還款方案每月7,503 元，而認伊並無不能清償債務或不
    能清償之虞之情事。惟伊係按日計酬，日薪750 元，且薪資
    所得尚未扣除勞、健保及福利金等費用，每月薪資並不穩定
    ，平均實領金額並未能達26,566元，如貿然允諾協商條件，
    恐隨即毀諾，而伊配偶余登川領有殘障手冊，且因長期失業
    而有暴力傾向，無法分擔房屋貸款，故伊實有不能清償債務
    及不能清償債務之虞，乃依法提起抗告，並聲明求為廢棄原
    裁定，准予更生。
二、按債務人不能清償債務或有不能清償之虞者，得依本條例所
    定更生或清算程序，清理其債務；又聲請更生或清算不合程
    式或不備其他要件者，法院應以裁定駁回之，消費者債務清
    理條例第3 、8 條分別定有明文。次按消費者債務清理條例
    之立法目的，在協助已盡最大誠意償還債務，但仍無法妥適
    清理債務者，有重生之機會，並非作為債務人惡意脫免債務
    之工具，是需債務人於捨棄原本寬裕之生活模式，僅保有符
    合人性尊嚴之最低基本生活所需後，依其資力仍無清理債務
    之可能，始能認定債務人已陷於不能清償債務或有不能清償
    之虞情事，否則無異於將債務人個人浪費或財務管理失控之
    風險不當轉嫁予金融機構、國家社會承擔，有失公允。
三、抗告人主張現積欠元大銀行等債權人共計1,387,574 元之債
    務，其前業向最大債權金融機構元大銀行請求共同協商債務
    清償方案，惟因抗告人未能接受該行所提分180 期，年利率
    1% ， 按月還款7,053 元之協商方案，致協商不成立等情，
    業據提出債權人清冊、前置協商不成立通知書、財團法人金
    融聯合徵信中心當事人綜合信用報告（見原審卷第8 頁至11
    頁、第22頁至32頁）等件在卷可稽，堪信為真。是本件所應
    審究者乃：抗告人有無不能清償債務或不能清償之虞情事。
四、經查：
  (一)抗告人雖主張薪資為按日計酬，故每月薪資有數千元差額，
    並非皆領有26,556元云云，惟依抗告人之勞工保險被保險人
    投保資料、96～97年度財政部國稅局綜合所得稅各類所得資
    料清單及新鵬公司陳報狀（見原審卷第59頁、第14至15頁、
    第102 頁至103 頁）等資料可知，抗告人於84年即任職於新
    鵬公司迄今，96～98年度所得總額分別為376,885 元、385,
    484 元、318,675 元，平均月收入分別為31,407元、32,124
    元、26,556元，足見，抗告人之工作及收入情況應屬穩定。
    是以抗告人98年度平均每月收入26,556元，計算抗告人之清
    償能力自屬合理。抗告人僅以某特定月份之收入狀況，主張
    平均月薪為23,000元左右，尚難客觀反應抗告人真實之償債
    能力，自難採為計算其每月平均收入之基準。
  (二)又抗告人之每月薪資所得，應以其應得薪資總額為準，至於
    勞、健保費等相關費用，應為必要生活費用之一部分，則抗
    告人主張每月薪資應先扣除勞、健保等費用，尚屬無據。另
    抗告人固主張每月需支出其本身必要生活費用，包含膳食
    5,10 0元、通訊費700 元、水電費1,500 元、瓦斯費600 元
    、交通費800 元、日常生活物資1, 300元等共計10,000元，
    然其並未提出全部憑證供本院審酌是否均屬必要之費用，且
    有鑑於消費者債務清理條例之立法目的，係為使不幸陷入經
    濟困境之人得以清理債務、重建生活，並在清理過程中能保
    有符合人性尊嚴之最低基本生活，而非維持債務人過去慣常
    之寬裕生活。因此，抗告人每月支出必要生活費用之金額多
    寡，即非任由抗告人主張，否則恐有流於揮霍無度，及降低
    其清償能力之虞，反而易使更生程序無從進行。準此，本院
    審酌抗告人居住在高雄縣，屬於台灣省地區，應以內政部所
    公告之99年度臺灣省低收入戶最低生活費用每人每月為9,82
    9 元計算，始為合理。故抗告人主張以每月10,000元計算，
    其中逾9,829元部分，即屬無據。
  (三)抗告人尚主張需支出其母力林錦意、其父力重信之扶養費用
    每月各3,000 元云云。惟按受扶養權利者，以「不能維持生
    活」而「無謀生能力」者為限，民法第1117條第1 項定有明
    文。雖同條第2 項復規定，前項「無謀生能力」之限制，於
    直系血親尊親屬，不適用之。然卻不得因而謂「不能維持生
    活」之限制，不在適用之列（最高法院86年度台上字第3415
    號判決意旨參照）。又所謂「不能維持生活」，係指無財產
    足以維持生活而言。易言之，如以自己財產維持生活者，自
    無受扶養之權利（最高法院62年度第2 次民庭庭推總會決議
    、81年度台上字504 號判決意旨參照）。經查，本院審酌力
    林錦意名下僅有福特六和汽車一輛，除此之外並無任何資產
    ，亦未領取任何社會津貼或補助，有高雄縣政府99年4 月30
    日府社助字第0990109632號函附卷可參（本院卷第22頁），
    及目前定居高雄縣，屬於台灣省地區，扶養義務人除抗告人
    外，尚有力敬城及力敬和，有其等戶籍謄本附卷可憑（原審
    卷第64至65頁）等情狀。故認抗告人主張每月須負擔力林錦
    意之扶養費用在3,276 元（計算式：9,829 元÷3 人=3,276
    元）之範圍內，為有理由。至力重信名下擁有房屋、田賦共
    計6 筆，公告現值共計175 萬302 元，每月亦固定領取中度
    殘障社會津貼補助3,000 元乙節，有財政部台灣省南區國稅
    局財產歸屬資料清單及其郵政存簿交易明細影本附卷可稽（
    見原審卷第68頁、第72頁至73頁）。揆諸前開說明，堪認力
    重信應有足夠之資力可以維持個人生活，自無受抗告人扶養
    之必要，是抗告人主張需按月支出力重信之扶養費用3,000
    元即不可採。
  (四)承上所述，以抗告人每月平均收入為26,556元，於扣除其必
    要生活費用及其母力林錦意之扶養費用後，尚餘13,727元（
    計算式：26,556元－9,829 元－3,000 元＝13,727元）。再
    者，其配偶余登川名下尚有土地三筆、房屋一筆，依公告現
    值計算總價值為2,831,650 元，有財政部台灣省南區國稅局
    財產歸屬資料清單附卷可稽（原審卷第76頁）；又余登川尚
    自96年1 月起，按月領取高雄縣政府中低收入戶身心障礙之
    生活補助3,000 元，亦有高雄縣政府99年4 月30日府社助字
    第0990109632號函在卷可參（本院卷第22頁）。故抗告人主
    張余登川失業，致其每月尚須與余登川共同分擔房屋貸款5,
    000 元乙情，縱認屬實，以前開收支金額計算後，抗告人仍
    有餘款8,727 元（計算式：13,727元－5,000 元＝8,727 元
    ）可資運用。足認抗告人應可負擔元大銀行提議按月清償
    7,05 3元之協商方案，因此，抗告人主張其有不能負擔協商
    還款方案及不能清償債務云云，自難採信。
四、綜前所述，本院審核抗告人之收支情形後，尚難認定抗告人
    有何不能清償債務及不能清償債務之虞等情事存在，揆諸首
    揭說明，抗告人聲請更生，於法不合。原裁定據此駁回其更
    生之聲請，並無違誤，抗告意旨猶執前詞，指摘原裁定不當
    ，為無理由，應予駁回。
五、據上論結，本件抗告為無理由，依消費者債務清理條例第15
    條，民事訴訟法第495條之1第1項、第449條第1項、第95條
    、第78條，裁定如主文。
中    華    民    國    99    年    7   月    20      日
                  民事第五庭  審判長法  官  李昭彥
                                    法  官  洪榮家
                                    法  官  蘇姿月
以上正本證明與原本無異。
本裁定不得再抗告。
中    華    民    國    99    年    7     月    20    日
                                    書記官  林秀敏

司法院資訊處製作；財團法人民間司法改革基金會備份。
